【裁判字號】    95,台上,969
【裁判日期】    950511
【裁判案由】    拆屋還地
【裁判全文】
最高法院民事判決              九十五年度台上字第九六九號
    上  訴  人  甲○○
                乙○○
                丙○○
    共      同
    訴訟代理人  詹順貴律師
    被 上訴 人  丁○○
    訴訟代理人  鄭曉東律師
                魏諸孟律師
上列當事人間請求拆屋還地事件，上訴人對於中華民國九十四年
三月十六日台灣高等法院高雄分院第二審判決（九十三年度重上
字第六四號），提起上訴，本院判決如下：
    主  文
原判決廢棄，發回台灣高等法院高雄分院。
    理  由
本件原審維持第一審所為命上訴人拆屋還地之判決，駁回其上訴
，無非以：坐落高雄市○○區○○段一四九二地號土地（下稱系
爭土地）為被上訴人及訴外人阮仲垠共有，被上訴人係於民國六
十八年八月二十七日向訴外人陳黃芳娟買受系爭土地應有部分三
分之一，而訴外人林義雄、阮仲垠於六十九年五月八日分別向訴
外人呂黃阿秀、孫黃麗玉買受系爭土地應有部分各三分之一，阮
仲垠再於七十七年二月二十三日受讓林義雄之應有部分，上訴人
甲○○所有門牌高雄市苓雅區○○○路（下均同路）一五二－八
號房屋（下稱Ａ屋）、門牌一五二－二號房屋（下稱Ｂ屋）占用
系爭土地如第一審判決附圖（下稱附圖）所示Ａ、Ｂ所示部分，
上訴人乙○○、丙○○共有之門牌一五二－一號房屋（下稱Ｃ屋
），占用系爭土地如附圖所示Ｃ部分土地，係於六十四、六十五
年間向訴外人薛榮壬、陳蔡玉蘭、簡進興買受取得所有權等情，
為兩造所不爭。茲被上訴人主張：上訴人等占用系爭土地並無正
當權源，應將其所有之房屋拆除並將其占用之土地返還與伊及其
他共有人云云，上訴人則以：伊自六十六年起即以提存方式向被
上訴人之前手陳黃芳娟等繳納租金，被上訴人亦曾領收提存款，
兩造間有租賃關係存在等語置辯。經查證人即系爭土地前共有人
呂黃阿秀證稱：系爭房屋係他們占有伊等所有之系爭土地自己蓋
建，非其父黃天賜所建，伊等要出售系爭土地前，曾詢問上訴人
等是否購買，上訴人不買才出賣給阮外科，伊等未收上訴人之租
金，亦未出租，上訴人向法院提存，法院通知伊等去領取，係上
訴人隨便給付之錢，上訴人並未直接說付租給伊，亦不知上訴人
向法院提存云云；證人周鄭來有即上訴人丙○○之母、乙○○之
妻證稱：其係自行大約計算租金而寄出云云；上訴人甲○○提出
之提存書，則均記載：「被拒收依法提存」字樣；證人薛榮壬亦
證稱：伊只買房子，並無土地使用權利，亦未向陳黃芳娟、呂黃
阿秀承租系爭土地云云。可見系爭房屋係他人占用系爭土地所蓋
建，薛榮壬即上訴人之前手亦未與土地所有人成立租賃關係；上
訴人等於購得系爭房屋後，亦未與當時土地所有人陳黃芳娟等三
人達成租賃合意，其依自己之意思計算金額給付租金遭拒後，以
寄匯票或提存方式給付其自稱之租金，難認上訴人與原土地所有
人陳黃芳娟等成立不定期租賃關係。另查上訴人提存之金額，其
中台灣高雄地方法院提存所六十六年度存字第一二五四、一三二
六、一九二二、一九二三號、六十七年度存字第二七００號、六
十八年度存字第六七五號、八九四號所提存之金錢，確已由陳黃
芳娟等人領取。但提存為清償債務之方法，當事人間須先有租賃
關係，出租人取回承租人所提存之租金，始發生清償租金債務之
效力。如當事人雙方本無租賃契約存在，一方以租金名義提存金
額，他方向法院領取提存金，亦不發生清償租金債務之效果，充
其量只發生是否涉及不當得利問題。上訴人自行付租，為陳黃芳
娟等人拒收，而以提存或匯款方式給付，此種情形，陳黃芳娟等
人本可對上訴人主張相當於租金之損害賠償，尚難以其曾向法院
領取提存金或收受匯票，即認以默示允諾與上訴人成立租賃關係
。證人薛榮壬雖另稱系爭房屋係地主黃天賜所建云云，但業經呂
黃阿秀即黃天賜之女否認，並經其自承係屬聽聞而來。故其所為
證言並不可採。又上訴人向被上訴人付租金遭拒，其提存之所謂
租金並非與被上訴人約定而來，縱被上訴人曾領取提存金，兩造
既無租賃關係，被上訴人本可視作相當於租金之損害賠償性質，
亦難據此認被上訴人默示同意將系爭土地出租與上訴人。又系爭
房屋之建造縱經原所有人黃天賜同意，亦屬使用借貸關係，此債
權法律關係仍不得對抗因買賣取得系爭土地所有權之被上訴人，
上訴人亦不得以系爭土地之第一手占有人與黃天賜間有使用借貸
關係，而主張有權占有。上訴人甲○○占有系爭土地之Ａ、Ｂ部
分，乙○○、丙○○占有系爭土地Ｃ部分，既無正當權源，被上
訴人本於所有權法律關係，請求上訴人分別將其占用之系爭土地
上之地上物拆除，並將土地返還與被上訴人及其他共有人全體，
自屬有據等詞，為其判斷之基礎。
按依習慣或依其事件之性質，承諾無須通知者，在相當時期內，
有可認為承諾之事實時，其契約為成立，民法第一百六十一條第
一項定有明文。此即學說上所謂之意思實現，乃依有可認為承諾
之事實，推斷有此效果（承諾）意思。意思實現以客觀上有可認
為承諾之事實存在為要件，有此事實，契約即為成立。而有無此
事實，應依具體情事決定之。查系爭土地坐落於高雄市苓雅區，
系爭房屋建造於日據時代。上訴人於六十四、六十五年間即向訴
外人薛榮壬、陳蔡玉蘭、簡進興買受取得系爭房屋，而被上訴人
則係於六十八年間始向訴外人陳黃芳娟買受系爭土地應有部分三
分之一，為原審確定之事實。而上訴人自六十六年間起即以陳黃
芳娟、呂黃阿秀、孫黃麗玉為提存受取人，表明係承租系爭房屋
之租金而為提存，亦確由陳黃芳娟等人領取，亦為原審所認定，
並有提存書在卷可資憑按。果爾，上訴人自有承租系爭土地之意
思至明。又以系爭土地位於高雄市區，系爭房屋占用系爭土地已
歷經數十年，原土地所有人陳黃芳娟等未曾異議；而上訴人於購
買系爭房屋後，雖向陳黃芳娟等付租遭拒，但其提存之租金，確
由陳黃芳娟等領取等客觀具體情事觀之，若此情形，陳黃芳娟等
縱使主觀上並無承諾出租系爭土地之意思，但其於出賣系爭土地
之前，於六十六、六十七、六十八年連續三年領取上訴人提存之
系爭土地租金，是否屬於有可認為承諾之事實？不無研求之餘地
。此於判斷上訴人對於系爭土地有無租賃關係存在，關係至切。
原審就此卷存資料未詳加審認，即為不利於上訴人之論斷，於法
尚有未合。上訴論旨，指摘原判決不當，聲明廢棄，非無理由。
據上論結，本件上訴為有理由。依民事訴訟法第四百七十七條第
一項、第四百七十八條第二項，判決如主文。
中    華    民    國  九十五  年    五    月   十一   日
                      最高法院民事第六庭
                          審判長法官  許  朝  雄
                                法官  謝  正  勝
                                法官  鄭  玉  山
                                法官  吳  麗  女
                                法官  袁  靜  文
      本件正本證明與原本無異
                                      書  記  官
中    華    民    國  九十五  年    五    月  二十四  日
                                                      v


司法院資訊處製作；財團法人民間司法改革基金會備份。
